【裁判字號】    98,訴,370
【裁判日期】    980331
【裁判案由】    偽造文書等
【裁判全文】
臺灣臺中地方法院刑事判決               98年度訴字第370號
公  訴  人  臺灣臺中地方法院檢察署檢察官
被      告  甲○○
選任辯護人  林更祐律師
上列被告因偽造文書等案件，經檢察官提起公訴（97年度偵字第
7522、21479號），被告於本院行準備程序時就被訴事實為有罪
之陳述，經聽取當事人意見後，由本院裁定進行簡式審判程序，
判決如下：
    主  文
甲○○犯行使偽造私文書罪，處有期徒刑肆月；如附表所示偽造
之署押（含簽名及指印），均沒收。又犯剝奪他人行動自由罪，
處有期徒刑肆月。又犯非法由自動付款設備取財罪，處有期徒刑
參月。應執行有期徒刑捌月，如附表所示偽造之署押（含簽名及
署押），均沒收。
    犯 罪 事 實
一、甲○○於民國97年1月10日凌晨3時20分許，搭乘車牌號碼：
    3970-ER號小客車，在國道一號南向218.2公里處，遭警方查
    獲持有海洛因1包（毛重0.23公克）、安非他命1包（毛重
    0.3公克，甲○○此部分犯行，由檢察官另行提起公訴），
    為掩飾其真實身分，竟於同日上午8時1分許，在國道公路警
    察局第三警察隊員林分隊處所接受警方詢問時，冒用其弟「
    陳建志」之年籍資料應訊，並基於偽造署押以偽造文書而持
    以行使之接續犯意：1.在該分隊之警詢筆錄之受詢問人等欄
    上，偽簽「陳建志」之簽名3枚及按捺指印12枚；2.在該隊
    之勘察採證同意書上告知事項欄，偽簽「陳建志」之簽名1
    枚及按捺指印1枚；3.在國道公路警察局第三警察隊委託採
    集犯罪嫌疑人尿液代號與真實姓名對照認證表上之簽名捺印
    欄，偽簽「陳建志」之簽名1枚及按捺指印1枚，並將上開勘
    察採證同意書交付予警方而行使之，均足以生損害於陳建志
    及警察機關偵查犯罪之正確性。嗣經員警發覺有異，並將甲
    ○○前揭偽捺之指印送請內政部警政署刑事警察局鑑驗，始
    查悉上情。
二、甲○○與乙○○前為男女朋友關係，惟於96年5月間分手，
    甲○○心有不甘且懷疑乙○○侵吞其公司款項，為迫使乙○
    ○復合且交代金錢流向並償還款項，竟：1.於97年2月21 日
    ，上網以新臺幣（下同）2,000元（油資另計），向真實姓
    名、年籍不詳，綽號「阿忠」、「阿明」之不知情成年男子
    （下稱「阿忠」、「阿明」），租用車牌號碼不詳小客車（
    下稱不詳小客車）；由甲○○及「阿忠」、「阿明」一同南
    下前往屏東縣屏東市一帶，尋找乙○○。嗣甲○○於97年2
    月22日上午9時27分左右，在屏東縣屏東市○○路○段92之1
    號前，尋得乙○○，甲○○遂基於妨害乙○○行動自由之犯
    意，向乙○○恐嚇稱：「若你亂來，就同歸於盡！」，致乙
    ○○心生畏懼而不敢出聲，而遭甲○○強行拖拉上車，該車
    並即駛離現場。待車行至某一不詳地點後，甲○○又與乙○
    ○換搭甲○○所召喚之某不知情司機所駕駛計程車前往臺中
    縣大雅鄉「城市水棧汽車旅館」，待甲○○與乙○○進入該
    旅館109號房間內後，甲○○復向乙○○恐嚇稱：「若你父
    母去報警，就不用回去」，並以房內桌椅堵住上開房間大門
    而使乙○○無法離去，甲○○即以上開方式私行拘禁限制乙
    ○○之行動自由直至遭員警查獲時為止（見下述）。2.在上
    開妨害自由期間內，甲○○為迫使乙○○償還款項，乃自行
    取走乙○○皮夾內之臺北劍潭郵局帳號：00000000000000號
    帳戶之金融卡（下稱該郵局帳戶），並強迫乙○○以電話通
    知友人簡正銘匯款入該帳號，而使乙○○行無義務之事。待
    簡正銘於97年2月22日下午16時14分許匯款1萬5,000元至該
    郵局帳戶後，甲○○即自行持上開金融卡，於同日16時50
    分許，在臺灣銀行員中分行（址設彰化縣員林鎮）自動提款
    機加以提領，使該自動付款設備誤信為乙○○本人提領而加
    以付款。又甲○○為迫使乙○○交代金錢流向，並於上開「
    城市水棧汽車旅館」109號房內，強迫乙○○書寫內容為「
    我過年時有拿30萬元回家... 」等語所謂款項流向自白書一
    紙，而使乙○○行無義務之事。嗣經乙○○之父報警處理，
    始為警於97年2月23日上午5時5分在上開房間內當場查獲甲
    ○○與乙○○。
三、案經國道公路警察局第三警察隊報請（上開犯罪事實一部分
    ）；及經乙○○訴由臺中市警察局移送（上開犯罪事實二部
    分）臺灣臺中地方法院檢察署檢察官偵查起訴。
    理    由
一、上揭犯罪事實一部分，業據被告甲○○於偵訊中及本院審理
    時坦承不諱，核與證人即其弟陳建志（遭冒名者）證述之情
    節相符，且有國道公路警察局第三警察隊警詢筆錄、勘察採
    證同意書、委託採集犯罪嫌疑人尿液代號與真實姓名對照認
    證表各一份、內政部警政署刑事警察局鑑驗書一份在卷可稽
    ，足見被告之自白與事實相符，此部分事證明確，被告犯行
    足堪認定。
二、上揭犯罪事實二部分，業據被告甲○○於本院審理時坦承不
    諱，核與證人即告訴人乙○○、證人即告訴人乙○○之父黃
    永家、證人即查獲員警陸建邦、證人即告訴人乙○○之友人
    簡正銘、證人即城市水棧汽車旅館職員蕭國盛等人證述之情
    節大致相符，且有受理失蹤人口案件登記表、中華郵政股份
    有限公司儲匯處函（含客戶歷史交易清單及金融卡申請影本
    ）、款項流向自白書影本、及查獲員警陸建邦出具之查獲經
    過職務報告、本院電話紀錄表、中華郵政公司回函及其檢附
    資料等在卷可稽，足見被告之自白與事實相符，此部分事證
    明確，被告犯行亦堪認定。
三、論罪科刑：
(一)、犯罪事實一部分：按簽他人姓名並按指印，該指印同為代表
    該被冒用者之姓名，作用及效力與署押無異，亦屬署押之一
    種；又冒名於警局之勘察採證同意書上簽名、按捺指印，
    乃表示同意員警採集其尿液送驗之意思，顯然於該文件之內
    容已有所主張，該文件即具備私文書之性質。然如僅在警局
    之警詢筆錄、委託採集犯罪嫌疑人尿液代號與真實姓名對照
    認證表上簽名、按捺指印，當認僅處於受通知者之地位，尚
    不能表示其係有製作何種文書之意思及曾為何項之意思表示
    ，應僅成立偽造署押罪（最高法院91年度台非字第295號判
    決意旨參照）；準此而言，本件被告冒用「陳建志」之名應
    訊，而於警局之警詢筆錄、委託採集犯罪嫌疑人尿液代號與
    真實姓名對照認證表上接續簽名、按捺指印，乃處於受通知
    者之地位，核其所為，係犯刑法第217條第1項之偽造署押罪
    。又被告於警局之勘察採證同意書上簽名、按捺指印，進而
    偽造完成該文件，依其記載內容已足以表示同意之意，自屬
    私文書，被告復交付予承辦警員而行使之，自足以生損害於
    陳建志及警察機關偵查犯罪之正確性，故核被告此部分所為
    ，應係犯刑法第216條、第210條之行使偽造私文罪。被告冒
    名應訊而先後在上開文件上偽造「陳建志」之署押，其先後
    各舉動，在時間及空間上具有密切之關連性，且係侵害同一
    法益，無非係欲達同一逃避訴追目的之接續動作，各行為之
    獨立性極為薄弱，依一般社會健全觀念，在時間差距上，難
    以強行分開，在刑法評價上，以視為數個舉動之接續施行，
    合為包括之一行為予以評價，較為合理，應為接續犯（最高
    法院86年台上字第3295號判例參照）。被告偽造署押係偽造
    私文書之階段行為，偽造後復持以行使，其偽造私文書之低
    度行為應為行使偽造私文書之高度行為所吸收，均不另論罪
    。此部分公訴人誤認被告上開所為均係犯行使偽造文書罪，
    並認係一行為侵害數法益，為想像競合犯，尚有未洽。
(二)、犯罪事實二部分：
  1.核被告將告訴人強行拖拉上車，再載至城市水棧汽車旅館內
    使告訴人無法離去等所為，應係犯刑法第302條第1項之妨害
    他人行動自由罪。又被告為使被告償還款項，自行持告訴人
    提款卡至自動提款卡機提款，使自動付款設備誤信為告訴人
    本人提款之所為，應係犯刑法第339條之2第1項之利用自動
    付款設備詐欺取財罪。按刑法第302條第1項及第304條第1項
    之罪，其所保護之法益均為被害人之自由，而私行拘禁，不
    外以強暴、脅迫為手段，其罪質本屬相同，惟第302條第1項
    之法定刑，既較第304條第1項為重，則以私行拘禁之方法妨
    害人自由，縱其目的在使人行無義務之事，或妨害人行使權
    利，仍應逕依第302條第1項論罪，並無適用第304條第1項之
    餘地（最高法院29年上字第3757號判例、87年度台上字第
    1066號、93年度台上字第3309號判決意旨參照）。又「刑法
    第302條之妨害自由罪，原包括私禁及以其他非法方法剝奪
    人之行動自由而言，所謂非法方法，當包括強暴脅迫等情事
    在內。上訴人以水果刀強押周女上其駕駛之自用轎車，剝奪
    其行動自由，並將車駛向屏東縣萬丹公墓途中，周女要求迴
    車，並表示如不迴車，即跳車云云，上訴人於妨害自由行為
    繼續中，嚇稱如跳車即予輾死等語，自屬包含於妨害周女行
    動自由之同一意念之中。縱其所為，合於刑法第305條恐嚇
    危害安全之情形，仍應視為剝奪行動自由之部分行為」，最
    高法院亦著有74年台上字3404第號判例可循。是依上開說明
    ，本件被告因與告訴人分手心有不甘且懷疑乙○○侵吞其公
    司款項，為迫使乙○○復合且交代金錢流向並償還款項，於
    上開妨害告訴人行動自由行為繼續中，二度向告訴人恐嚇稱
    ：「若你亂來，就同歸於盡！」；「若你父母去報警，就不
    用回去。」等語所犯之刑法第305條之恐嚇危害安全罪；及
    為迫使乙○○償還款項，自行取走告訴人金融卡，並強迫告
    訴人以電話通知友人簡正銘匯款入該帳號，且迫使告訴人書
    寫所謂款項流向自白書，使告訴人行無義務之事等所犯之刑
    法第304條第1項之強制罪，均為其妨害自由之方法、目的，
    可包含於妨害告訴人行動自由之同一意念之中，依前揭說明
    ，應論以刑法第302條第1項之妨害他人行動自由罪為已足。
    公訴人認被告所為另涉犯刑法第305條之恐嚇罪及刑法第304
    條第1項之強制罪，且上開妨害自由、強制等犯行間，應分
    論併罰，亦有未洽。
(三)、再被告所犯上開刑法第210條、第216條之行使偽造私文書罪
    、刑法第302條第1項之妨害他人行動自由罪、刑法第339條
    之2之利用自動付款設備詐欺取財罪三罪間，犯意各別，罪
    名不同，應分論併罰。
(三)、爰審酌被告前有因犯妨害公務罪、詐欺罪、詐欺罪，分別經
    本院、臺灣高等法院臺中分院判處有期徒刑3月、7月、3月
    ，嗣經合併定應執行刑有期徒刑11月確定，於98年2月25日
    執行完畢（本件不構成累犯）之前科，素行不佳，為逃避刑
    責，竟不以真名應訊，足以影響警察機關偵查之正確性，浪
    費司法資源；又與告訴人乙○○前為男女朋友關係且有金錢
    糾紛，為與乙○○復合且使乙○○交代金錢流向並償還款項
    ，不思以和平理性方式處理，竟對告訴人為妨害自由等行為
    ，其行為殊不可取，惟念其犯罪後尚能坦承犯行，及其犯罪
    之動機、目的、手段、告訴人所受之損害等一切情狀，分別
    量處如主文所示之刑，並定其應執行之刑，以資懲儆。又被
    告並未與告訴人乙○○達成和解取得原諒，且有上開曾經受
    有期徒刑以上刑之宣告之前科，已與緩刑宣告之要件不合，
    被告之選任辯護人請求本院宣告被告緩刑云云，自有誤會，
    亦難允准，附此敘明。
(四)、至如附表所示之偽造「陳建志」署押（含簽名及指印），不
    論屬於犯人與否，均應依刑法第219條之規定，併宣告沒收
    之。
四、至公訴人雖另認被告犯罪事實二部分，除本院認定之犯罪事
    實外，被告另有與「阿忠」、「阿明」之人，共同基於私行
    拘禁之犯意聯絡，除當場由被告徒手猛力拖拉告訴人乙○○
    之上半身外，並由「阿忠」、「阿明」中之1人徒手猛力拖
    拉乙○○之腿部，而將其拖入上開小客車，並在上開小客車
    內，由被告以黑色膠帶綑綁乙○○之手腳，並以黑色膠帶矇
    住乙○○之眼部、嘴部，且以手持疑似電擊棒工具通電發出
    電擊聲，並向乙○○恐嚇稱：「若你亂來，就同歸於盡！」
    等加害乙○○生命言語，致乙○○心生畏懼而不敢出聲。又
    被告因懷疑乙○○侵占公款，而欲強迫其以電話通知友人代
    為還款，然又為避免乙○○於電話中洩露行蹤，遂即基於強
    制犯意，先強行搶取乙○○皮夾內之上開金融卡；復喝令乙
    ○○須依其要求開口說：「我是乙○○，我現在需要錢，不
    要問太多，直接匯款到我郵局帳戶。」等語，而由被告錄音
    後，再由被告撥打電話至手機號碼：0000000000號手機門號
    以聯絡乙○○之友人簡正銘，並播放上開錄音且遂即掛斷電
    話，簡正銘遂匯款1萬5,000元至上開帳戶，遂即為甲○○持
    上開金融卡提領之犯罪事實。惟按犯罪事實應依證據認定之
    ，無證據不得認定犯罪事實，又不能證明被告犯罪者，應諭
    知無罪之判決，刑事訴訟法第154條第2項及第301條第1項分
    別定有明文。次按刑事訴訟法上所謂認定犯罪事實之證據，
    係指足以認定被告確有犯罪行為之積極證據而言；如未能發
    現相當證據或證據不足以證明，自不能以推測或擬制之方法
    ，以為裁判基礎（最高法院29年上字第3105號、40年台上字
    第86號判例參照）。再告訴人之告訴，係以使被告受刑事訴
    追為目的，是其陳述是否與事實相符，仍應調查其他證據以
    資審認（最高法院52年台上字第1300號判例參照）；又認定
    犯罪事實所憑之證據，雖不以直接證據為限，間接證據亦包
    括在內；然而無論直接或間接證據，其為訴訟上之證明，須
    於通常一般之人均不致有所懷疑，而得確信其為真實之程度
    者，始得據為有罪之認定，倘其證明尚未達到此一程度，而
    有合理之懷疑存在時，致使無從形成有罪之確信，根據罪證
    有疑，利於被告之證據法則，即不得據為不利被告之認定（
    最高法院76年度台上字第4986號號判例參照）。本件公訴人
    認被告尚有上開犯行，無非係以告訴人乙○○之證述為其主
    要論據。惟按被害人之陳述如無瑕疵，且就其他方面調查又
    與事實相符，固足採為科刑之基礎，倘其陳述尚有瑕疵，則
    在未究明前，遽採為論罪科刑之根據，即難認為適法。所謂
    無瑕疵，係指被害人所為不利被告之陳述，與社會上之一般
    生活經驗或卷附其他客觀事證並無矛盾而言，至所謂就其他
    方面調查認與事實相符，非僅以所援用之旁證足以證明被害
    結果為已足，尤須綜合一切積極佐證，除認定被告確為加害
    人之外，在推理上無從另為其他合理原因之假設而言（最高
    法院95年度台上字第4802號判決要旨可資參照）。而查：告
    訴人乙○○於97年2月23日上午5時5分許為警尋獲時，第一
    時間並未向查獲員警表示被告對其有何不法情事，嗣後告訴
    人對此陳稱係因被查獲當時，被告尚在場使伊不敢當場指訴
    ，此情尚可理解。惟告訴人於回到屏東縣家中後，同日15時
    35分即向屏東分局民和派出所報案，斯時伊指稱被告因要求
    與其復合，而將之強行帶走，然對於被告喝令伊須依其要求
    開口說：「我是乙○○，我現在需要錢，不要問太多，直接
    匯款到我郵局帳戶。」等語，而由被告錄音後，再由被告撥
    打電話至手機號碼：0000000000號手機門號以聯絡告訴人之
    友人簡正銘，並播放上開錄音且隨即掛斷電話乙情，卻隻字
    未提（見臺中市警察局刑事警察大隊警卷第6頁以下）；告
    訴人又於4日後即同年月27日16時24分許，再行至臺中市警
    察局刑事警察大隊偵三隊報案，斯時除指稱伊於上開屏東分
    局民和派出所報案所製作之筆錄均正確外，另指稱被告有強
    迫伊寫出盜用公款的事證，然對於上開被告喝令伊須依其要
    求說話，再行錄音後，在與證人簡正銘之電話中播放錄音要
    求匯款乙情，亦隻字未提（見同上警卷第1頁以下）。嗣於
    半年後之同年9月12日偵訊中，始向檢察官提及上情（見偵
    字第7522號卷第27頁以下），則告訴人對於被告以該等奇特
    之方式向伊友人簡正銘播放錄音要求匯款乙事，竟於二次警
    詢中均未提及，且證人簡正銘於偵訊中結證亦未提及告訴人
    曾向其提及此事，顯不合理。且告訴人於該次偵訊中證稱伊
    有遭被告以黑色膠帶捆綁伊之手、腳、眼睛、嘴巴，直至汽
    車旅館才拿掉．．．，且被告於強迫伊錄音時向伊說「你就
    跟他說你家急需用錢，他若問你為什麼，就說不要問那麼多
    」等語，則在告訴人嘴巴遭封住之情形下，被告又如何使伊
    配合說話而加以錄音？又以錄音方式，只能單方面聽說，如
    何能為上開對話？再以手機錄音後再撥打電話予證人簡正銘
    播放錄音內容，理應同時有2支手機方能做到，告訴人亦證
    稱伊被帶走時伊之手機並未帶到，則被告如何能以自己之手
    機完成此事？且以上開方式播放錄音之通話品質與日常對話
    應明顯會有差距，證人簡正銘亦未證稱其於通話中有聽錄音
    的感覺，本件亦無相關通聯紀錄可資佐證，凡此種種均難使
    人釋疑！再告訴人雖指稱伊有遭「阿忠」、「阿明」之一之
    不詳男子拉伊的腳，與被告共同將伊丟到汽車後座，且上車
    後有遭被告以黑色膠帶捆綁，被告又曾以「手持疑似電擊棒
    工具通電發出電擊聲」，而恐嚇告訴人云云，惟被告若係與
    「阿忠」、「阿明」共同基於私行拘禁告訴人之犯意聯絡，
    而共同妨害告訴人之行動自由，依告訴人偵訊中所述，伊遭
    拖拉上車後，「被告之朋友開到一個地方就停車，甲○○說
    我們換坐計程車」（見同上偵卷第29頁），則被告又何須中
    途與「阿忠」、「阿明」分手下車，另外再花錢改搭計程車
    前往「城市水棧汽車旅館」，而將自己的犯行暴露予該計程
    車司機？又告訴人於偵訊中證稱那時是被告抱伊上計程車，
    用西裝外套蓋著，且捆綁伊之黑色膠帶是直到汽車旅館才被
    拿掉，且伊是聽聲音推測得知被告係以手持疑似電擊棒工具
    通電發出電擊聲等語，然而被告遭查獲時，並未扣得疑似電
    擊棒工具；證人即查獲員警陸建邦於偵訊中證稱並未在旅館
    房間內看到貼過又撕下的黑色膠帶片段、亦未發現有有疑似
    電擊棒的物品（見同上偵卷第51頁以下）；且若如告訴人所
    述，當時伊之手、腳、眼睛、嘴巴均遭被告以黑色膠帶捆綁
    ，則被告如何僅以西裝外套蓋住告訴人遭捆綁之身體部分，
    又獨自一人抱告訴人上計程車，而不遭計程車司機發現起疑
    ？由此均足見，告訴人上開指證，均存在重大之瑕疵，實難
    遽信為真，是此部分僅有告訴人之單方面之指證，既無積極
    證據佐證，本院自難為不利於被告之認定。又公訴人所指之
    被告所涉上開犯行，僅與經本院論罪科刑部分之妨害自由、
    強制等犯行之手法有別，縱然成立，亦與公訴人起訴而經本
    院論罪科刑之妨害自由、強制罪等犯行，具有一罪關係，爰
    不另為無罪之諭知，附此敘明。
據上論斷，應依刑事訴訟法第273條之1第1項、第299條第1項前
段，刑法第210條、第216條、第302條第1項、第339條之2第1項
、第219條、第51條第5款，刑法施行法第1條之1，判決如主文。
本案經檢察官丙○○到庭執行職務
中    華    民    國    98    年    3    月    31    日
                  刑事第十七庭    法  官  洪堯讚
以上正本證明與原本無異。
如不服本判決，應於收受送達後10日內向本院提出上訴書狀，並
應敘述具體理由；其未敘述上訴理由者，應於上訴期間屆滿後20
日內向本院補提理由書（均須按他造當事人之人數附繕本）「切
勿逕送上級法院」。
                                  書記官  沈慧玲
中    華    民    國    98    年    3    月    31    日
附錄本案論罪科刑法條全文：
中華民國刑法第210條
偽造、變造私文書，足以生損害於公眾或他人者，處 5 年以下有
期徒刑。
中華民國刑法第216條
行使第 210 條至第 215 條之文書者，依偽造、變造文書或登載
不實事項或使登載不實事項之規定處斷。
中華民國刑法第302條第1項
私行拘禁或以其他非法方法，剝奪人之行動自由者，處 5 年以下
有期徒刑、拘役或 3 百元以下罰金。
中華民國刑法第339條之2第1項
意圖為自己或第三人不法之所有，以不正方法由自動付款設備取
得他人之物者，處3年以下有期徒刑、拘役或1萬元以下罰金。
附表：
┌──┬─────────┬──────────┐
│編號│   文 件 名 稱    │偽造署押名稱及數量  │
├──┼─────────┼──────────┤
│ 一 │國道公路警察局第三│「陳建志」簽名3枚   │
│    │警察隊員林分隊97年│ 、指印12枚         │
│    │1月10警詢筆錄     │                    │
│    │                  │                    │
├──┼─────────┼──────────┤
│ 二 │勘察採證同意書    │「陳建志」簽名1枚、 │
│    │                  │指印1枚             │
├──┼─────────┼──────────┤
│ 三 │委託採集犯罪嫌疑人│「陳建志」簽名1枚   │
│    │尿液代號與真實姓名│ 、指印1枚          │
│    │對照認證表        │                    │
│    │                  │                    │
│    │                  │                    │
│    │                  │                    │
└──┴─────────┴──────────┘


司法院資訊處製作；財團法人民間司法改革基金會備份。
